【裁判字號】    98,簡上,74
【裁判日期】    980526
【裁判案由】    詐欺
【裁判全文】
臺灣板橋地方法院刑事判決              98年度簡上字第74號
上  訴  人  甲○○
即  被  告
上列上訴人即被告因詐欺案件，不服本院97年度簡字第10471 號
，中華民國97年12月29日第一審判決（聲請簡易判決處刑案號：
97年度偵字第30977 、32427 號）提起上訴，暨臺灣板橋地方法
院檢察署檢察官（97年度偵字第7586、7352號）移送併辦，本院
管轄之第二審合議庭判決如下：
    主    文
原判決撤銷。
甲○○幫助意圖為自己不法之所有，以詐術使人將本人之物交付
，處有期徒刑月，如易科罰金，以新臺幣壹仟元折算壹日。
    事    實
一、甲○○其依一般社會生活之通常經驗，可預見將金融機構帳
    戶存摺、金融卡及密碼等物提供予不熟識之人，有遭他人利
    用作為詐騙工具之可能，竟仍基於幫助詐欺之不確定故意，
    於民國97年9 月20日下午4 時許前，在不詳地點，將其所有
    之日盛國際商業銀行板橋分行（下稱日盛商銀）帳號000-00
    000000000000號帳戶之存摺、提款卡及密碼，交付予真實姓
    名、年籍不詳之成年人使用，嗣該帳戶存摺等物輾轉由詐欺
    集團某成年成員取得，即基於意圖為自己不法所有之犯意聯
    絡，為下列犯行：
(一)、於97年9 月20日下午4 時許，撥打電話予人在臺中縣沙鹿鎮
    ○○路200 號靜宜大學前之乙○○，謊稱其先前於「YAHOO
    ！奇摩」拍賣網站之網路購物轉帳設定有誤，會導致帳戶每
    月自動扣款，需至自動櫃員機操作止付云云，使乙○○陷於
    錯誤，遂依指示操作自動提款機後，竟於同日下午4 時34分
    許匯款新台幣（下同）6,739 元至甲○○前開日盛商銀帳戶
    內，並旋遭詐騙集團成員以提款卡提領一空，嗣因乙○○發
    覺有異報警處理，經警於97年9 月22日晚上11時25分通報日
    盛商銀而將前開甲○○之帳戶列為警示帳戶。
(二)、於97年9 月21日21時45分前某時許，詐欺集團某成年成員於
    網際網路之線上遊戲「天堂2 」上刊載販賣電腦遊戲虛擬裝
    備之訊息，適有丙○○於97年9 月21日21時45分許，在臺中
    縣租屋處以電腦設備連結網際網路之線上遊戲「天堂2 」因
    見上開訊息而表達購買意願後，詐欺集團成員遂以電話聯繫
    之，使丙○○不疑有詐，乃於97年9 月22日下午2 時4 分、
    同日下午2 時7 分，依指示分別匯款13,000元、8,000 元，
    共計21,000元至甲○○前開日盛商銀帳戶內，嗣經萬泰商業
    銀行行員通知丙○○前開日盛商銀帳戶已列為警示帳戶，丙○○所匯入之21,000元始未被提領，丙○○併報警處理；嗣
    於97年10月8 日中午12時30分許，在日盛商銀行內，由行員
    鄒明慧於甲○○臨櫃洽詢時，鄒明慧因查悉前開日盛商銀帳
    戶已列為警示帳戶，遂通報警方到場處理，乃循線查悉上情
    。
二、案經乙○○訴由臺北縣政府警察局板橋分局報告臺灣板橋地
    方法院檢察署檢察官偵查後聲請以簡易判決處刑；暨丙○○
    訴由臺中縣政府警察局豐原分局報告及臺中縣政府警察局移
    由臺灣板橋地方法院檢察署檢察官偵查後移送本院併案審理
    。
    理    由
一、證據能力：
    按刑事訴訟法第159 條第1 項雖規定，被告以外之人於審判
    外之言詞或書面陳述，除法律有規定外，不得作為證據。惟
    依同法第159 條之5 第1 項、第2 項規定，經當事人於審判
    程序同意作為證據，法院審酌該言詞陳述或書面陳述作成時
    之情況，認為適當者，亦得為證據。當事人、代理人或辯護
    人於法院調查證據時，知有第159 條第1 項不得為證據之情
    形，而未於言詞辯論終結前聲明異議者，視為有前項之同意
    （指同條第1 項之同意作為證據），此乃第159 條第1 項所
    容許，得作為證據之例外規定之一；經查，本案被告及檢察
    官於言詞辯論終結前，均未就所調查之證據主張有刑事訴訟
    法第159 條第1 項不得為證據之情形，本院復審酌各該證據
    作成時之情況，認為適當，是本案經調查之證據均有證據能
    力，合先敘明。
二、認定犯罪事實所憑之證據及其理由：
    訊據被告固坦承前揭日盛商銀帳戶存摺等物，為其前所開立
    使用，然矢口否認有何幫助詐欺犯行，辯稱：伊於97年9 月
    13至17日中之某日晚上，將其機車停放在臺北縣板橋市南雅
    夜市（下稱南雅夜市）附近，並將裝有前開日盛商銀帳戶存
    摺、提款卡及丁○○之身分證等物之信封袋置於其機車前方
    不需鑰匙之置物箱內，而其前因怕記不清楚，故曾將提款卡
    密碼以僅其看的懂、極小的字跡寫在存摺上，返家後始發現
    該信封袋內之存摺等物遺失，惟因該帳戶印鑑未遺失，且該
    帳戶內只有幾百元，故未立即報警或向銀行辦理掛失，直至
    97年10月5 日，其任職公司之會計告知伊於彰化銀行之薪資
    轉帳帳號0000-00-000000-00 號帳戶及前揭日盛商銀帳號00
    0-00000000000000號帳戶均遭凍結，始知被列為警示帳戶，
    遂於97年10月8 日前往日盛商銀洽詢，始悉有人遭詐欺，但
    其絕無交付前開帳戶存摺、提款卡、密碼予他人之幫助詐欺
    行為云云；惟查：
(一)、如事實欄所示日盛商銀帳號000-00000000000000號帳戶前係
    被告所申請開戶等情，除據被告坦認明確外，並有臺灣板橋
    地方法院檢察署97年偵字第32427 號偵查卷第11-15 頁所附
    之日盛商銀97年10月16日銀字第0972W00105660 號函暨該函
    檢附之帳戶開戶基本資料、金融卡補發新卡申請書、印鑑卡
    及自97年9 月1 日起至97年9 月24日止之交易明細、臺灣板
    橋地方法院檢察署98年偵字第7352偵查卷第16-19 頁所附之
    日盛商銀97年12月15日銀字第0972O00078320 號函暨該函檢
    附之帳戶開戶基本資料、金融卡補發新卡申請書及自97年6
    月1 日起至97年12月10日止之交易明細等資料可稽，是上開
    帳戶確係被告所申請開戶一節，首堪認定。
(二)、再乙○○、丙○○等人如何於如事實欄所示時地，遭詐騙集
    團詐騙，致將款項匯入被告所申請之前開帳戶等情，則據乙○○、丙○○等人於警詢證述綦詳；復有乙○○所提出該日
    用以轉帳帳號之存摺交易明細1 紙、丙○○所提出第一銀行
    自動付款交易明細表2 紙以及被告上開帳戶之存款交易明細
    等文件在卷足憑（分別見臺灣板橋地方法院檢察署97年偵字
    第30997 號偵查卷第16頁、臺灣板橋地方法院檢察署98年偵
    字第7352號偵查卷第11頁），足徵乙○○、丙○○等人等確
    係將被詐騙之款項匯入被告所申請開設之上開帳戶，當無疑
    義。
(三)、被告雖以前詞置辯，否認有何幫助詐欺犯行云云，然查：
、核諸被告就存摺等物遺失或被盜經過情形，於97年10月8 日
    之警詢中供稱：我今天到日盛銀行看存摺簿看是否有遭盜用
    與申請提款卡，『因我裝存摺簿、提款卡的信封袋子遺失』
    ；我是大約在97年9 月16日或17日來板橋後來『回到家就發
    現我的信封袋子遺失』等語（見臺灣板橋地方法院檢察署97
    年偵字第30997 號偵查卷第5 頁）；另於97年11月4 日之警
    詢中供稱：因為這個帳戶我沒什麼在用，我想要買股票，所
    以把這個帳戶的存摺、提款卡放在一個牛皮紙袋，從我公司
    要帶回家，我將這個牛皮紙袋『放在我機車』前面的置物箱
    ，回家途中我去板橋南雅夜市購買東西，買好東西後我要回
    家『因為牛皮紙袋還在』，所以我也沒有注意裡面的東西有
    沒有不見，我回到家後將牛皮紙袋打開才發現我放在裡面的
    東西都不見了；（你有無證人證明你遺失該帳戶存摺、提款
    卡？）我兒子等語（見臺灣板橋地方法院檢察署97年偵字第
    32427 號偵查卷第5 、6 頁）；復於98年1 月13日之警詢筆
    錄中供稱：97年9 月13、14、15日之間，在板橋市○○路夜
    市附近，當時我進去商家詢問皮包價錢，因而將所攜帶牛皮
    紙袋放在機車前置物箱內（內有上開銀行存簿提款卡密碼及
    日盛證券股票買賣交易紀錄），後來回家後打開置物箱才發
    現『該牛皮紙袋已經遺失』等語（見臺灣板橋地方法院檢察
    署98年偵字第7352號偵查卷第13、14頁）；苟被告所辯稱並
    未交付系爭存摺等物與人之辯解屬實，竟何以其就所稱置有
    存摺等物之信封究否連同信封內之存摺等物一併遺失或遭竊
    ，於警詢中所述前後迥異？顯見如非其係編纂藉詞存摺等物
    遺失經過，何以其自身供述顯不一致！至被告於本院審理中
    固另辯稱乃與公司同事丁○○一同前往板橋南雅夜市購買東
    西，丁○○且將身分證一併交付被告保管同置於牛皮紙袋內
    ，因而丁○○之身分證亦同時不見云云，證人丁○○併於本
    院審理中亦結證稱：（你是否曾經遺失過身分證？）是的，
    在去年大概九月十二、十三日晚上遺失的，遺失地點在板橋
    市南雅夜市附近，我當時將身分證放在機車前面的置物籃，
    當時我把身分證放在黃色牛皮紙袋裡面，該紙袋裡面還有放
    甲○○的存摺，至於哪個銀行的存摺，我看得不是很清楚，
    反正就是存摺，我不清楚有幾本存摺。除此之外，牛皮紙袋
    裡面還有什麼東西，我不清楚。也就是當天我與甲○○一起
    到南雅夜市，『是我騎我所有的機車載甲○○』，我將牛皮
    紙袋放在置物籃內，我們一起去逛夜市，忘記將牛皮紙袋帶
    走，回來後，就發現牛皮紙袋裡面的東西都不見了，只剩下
    空的牛皮紙袋（你確定你的證件以及被告的存摺所掉的地方
    是你的機車而不是被告的機車？）是的等語在卷（見本院98
    年5 月5 日審理筆錄）；然倘丁○○確有與被告同逛夜市後
    ，即發現原先機車置物箱內，內放有丁○○身分證、被告存
    摺等物之牛皮紙袋雖尚存，然袋內物品均已不見之事，則丁○○顯為被告究否涉有將存摺等物交付他人亦或僅係存摺遺
    失之重要證人，詎被告於警詢中對此重要證人竟隻字未提，
    反而僅提及其子可以為證，且關於所謂前往南雅夜市之交通
    工具乙節，被告於警詢中乃明確供認『放在我機車』前面的
    置物箱、『後來回家後打開置物箱才發現該牛皮紙袋已經遺
    失』等語如前，其意容係指騎乘自己之機車前往南雅夜市，
    核與證人丁○○於本院審理中所證稱『是我騎我所有的機車
    載甲○○』乙節，明顯不合，俱徵丁○○所述，顯有重大瑕
    疵，其所為證言容係事後迴護被告之語，不足採信，當無從
    執丁○○證言而做對被告有利之認定。
、況審諸被告於偵查中供稱：密碼是寫在存摺上（不見後有無
    報案？）無，也沒有掛失，想說裡面也沒有錢，沒有人知道
    密碼，因為我字寫的很小只有自己看的懂等語在卷（見臺灣
    板橋地方法院檢察署97年偵字第30997 號偵查卷第20頁），
    則依被告所辯，其乃自恃關於存摺上所手寫之密碼字樣，除
    其自身外，無人理解辯識並知悉，因而始將密碼寫於存摺上
    ，然果若如此，竟何以詐騙集團成員猶能輸入正確提款卡密
    碼後，將被害人遭騙款項提領一空？再者，金融存款帳戶事
    關存戶個人財產權益，不論是存摺、印鑑或提款卡等專屬性
    質均高，若落入不明人士手中，除存款有遭盜領之風險外，
    亦極可能被利用為取贓之犯罪工具，一般人多妥為保管於不
    易遺失或他人不易知悉取得之處，以防遭人任意使用，且如
    非因前往金融機構辦理相關事項等類似重大原因，亦當不致
    將帳戶存摺、印鑑、提款卡及密碼併同攜帶外出，至縱須攜
    帶外出，亦多隨身攜帶或放置於安全處所，茲夜市附近人潮
    眾多，物品遺失風險性高，被告既至夜市逛街，竟將存摺等
    物置於機車前方不需鑰匙開啟之置物箱內，而未置入隨身攜
    帶之皮包，所為實與常理相悖；另提款卡密碼係金融交易之
    安全機制，為免遭他人冒用，本不宜將密碼載於存摺或紙條
    後，復將之與提款卡同置，以避免倘遭同時遺失，則密碼設
    定原可達阻絕不知密碼者盜領存戶金額之保護作用將喪失殆
    盡，此為眾所周知之事實，被告為智識健全之成年人，對此
    自不得諉為不知，是其所稱怕記不清楚而將密碼寫在存摺上
    云云，亦與常情相違；再者，倘有存摺、提款卡併同遺失或
    遭竊情事，理當於發現後儘速前往金融、警察機關辦理掛失
    止付、報案手續，以維自身信用與權益，一般金融機構亦多
    設有24小時服務專線，供民眾於非上班時間發生遺失、遭竊
    等情事時，可立即通報處理，以免遭有心人士冒用、冒領，
    然被告同時遺失上開帳戶之存摺（其上甚且載有自行註記之
    密碼）、提款卡後，竟未迅至金融機構辦理掛失手續，容任
    此等遺失狀態繼續維持，而須承擔存款餘額遭盜領或被歹徒
    執以作為取贓工具之風險，被告對自己帳戶之重要金融物件
    如此輕忽對待，亦與社會一般常情相悖，凡此各情，俱徵被
    告所辯，實悖事理，委無足取；系爭帳戶存摺、提款卡、密
    碼等，應係被告於97年9 月20日下午4 時許前，在不詳地點
    ，提供予人使用乙節，堪以認定。
、末以金融帳戶事關個人財產權益之保障，其專有性甚高，除
    非本人或與本人親密關係者，難認有何理由可自由流通使用
    該存摺，且一般人均有妥為保管及防止他人任意使用之認識
    ，縱特殊情況偶須交付他人使用，亦必深入瞭解他人用途暨
    其合理性，始予提供；而該等專有物品如落入不明人士手中
    ，如未加以闡明正常用途，極易被利用為詐騙或其他與財產
    犯罪之工具，此乃依一般生活認知所易於體察之常識，而有
    犯罪意圖者，非有正當理由，竟徵求他人提供帳戶，客觀上
    可預見其目的，多係欲藉該帳戶取得不法犯罪所得，且隱匿
    帳戶內資金之實際取得人之身分，以逃避追查，被告為智識
    程度正常之成年人，自無不知之理，其對向其收取帳戶之人
    不自己開立帳戶卻收取他人金融機構帳戶之舉，豈能無疑？
    而被告對於上揭不合理情事，縱有所懷疑，然其對該可能發
    生之犯罪事實仍予以漠視，並執意交付上開金融機構帳戶；
    雖被告未必對於該收受帳戶犯罪集團成員之詐欺對象、手法
    等內容知之甚詳，但應可得預見該帳戶係犯罪集團為防止司
    法機關追查而使用之工具，可見被告對於幫助他人犯罪至少
    應有間接故意甚明。
(四)、綜上，本案事證明確，被告犯行堪以認定。
三、應適用之法律、撤銷原審判決之理由暨科刑審酌事由：
(一)、按人頭帳戶之存摺、提款卡等物既在犯罪行為人手中，於被
    害人匯款至犯罪行為人之上開人頭帳戶，迄警察受理報案通
    知銀行將該帳戶列為警示帳戶凍結其內現款時，犯罪行為人
    實際上既得領取，對該匯入之款項顯有管領能力，自屬既遂
    ，應成立刑法第339 條第1 項之詐欺取財既遂，此有臺灣高
    等法院暨所屬法院97年法律座談會彙編刑事類提案第13號研
    討結果可供參照；次按刑法上之幫助犯，係對於犯罪與正犯
    有共同之認識，而以幫助之意思，對於正犯資以助力，且未
    參與實施犯罪之行為者而言（最高法院75年度臺上字第1509
    號、84年度臺上字第5998號、88年度臺上字第1270號判決意
    旨同此見解），是以如未參與實施犯罪構成要件之行為，且
    係出於幫助之意思提供助力，乃屬幫助犯；查本件被告提供
    系爭銀行帳戶存摺、提款卡等物予他人使用，使收受上開帳
    戶之詐欺集團向被害人詐騙財物之際，得以使用被告前開帳
    戶存摺等物為匯款工具，併確已有乙○○、丙○○遭詐騙匯
    款至被告帳戶內，是迄警察受理報案通知銀行將系爭帳戶列
    為警示帳戶凍結其內現款前，詐騙集團成員實際上既得領取
    系爭帳戶內款項並已將乙○○遭詐騙款項提領一空，詐騙集
    團成員對該匯入之款項顯有管領能力，自屬詐欺取財犯行之
    既遂，則被告提供金融機構帳戶存摺等物與詐欺集團成員，
    使之得以該帳戶作為收取被害人財物既遂之行為，係屬參與
    詐欺取財構成要件以外之行為，然對該詐騙集團遂行詐欺取
    財犯行施以助力之行為，核其所為，係犯刑法30條第1 項、
    第339 條第1 項之幫助詐欺取財罪；而其基於幫助之犯意而
    為非屬詐欺取財犯行之構成要件行為，為幫助犯，爰依刑法
    第30條第2 項之規定，按正犯之刑減輕之。又被告以1 交付
    日盛商銀存摺、提款卡等物而使得詐欺集團得以分別詐騙被
    害人乙○○、丙○○等人之財物，係以一行為觸犯數個相同
    罪名，為同種想像競合犯，應依刑法第55條規定，僅論以1
    幫助詐欺罪。至聲請簡易判決處刑意旨雖未記載被告幫助犯
    罪集團成員詐欺被害人丙○○部分，惟此部分犯罪事實與聲
    請人聲請簡易判決處刑部分（即被告幫助詐騙被害人乙○○
    部分），具有想像競合犯之裁判上一罪關係，已如前述，依
    審判不可分之原則，為聲請簡易判決處刑效力所及，且亦經
    臺灣板橋地方法院檢察署檢察官以97年度偵字第7586、7352
    號偵查卷移送併案審理，本院自應併予審究，附此敘明。
(二)、原審以被告本件詐欺犯行事證明確，認其係犯刑法第30條第
    1 項、第339 條第1 項之幫助詐欺取財罪，併審酌被告提供
    其所有上開金融機構帳戶供他人非法使用，助長社會犯罪風
    氣，導致真正犯罪者逍遙法外，其行為殊屬不當，又被害人
    在財產上受有甚大損害，心理上亦受有相當之痛苦，及犯罪
    後否認犯行，惟念及被告本身並未實際參與本件詐欺取財之
    犯行，責難性較小等一切情狀，量處被告有期徒刑2 月，並
    諭知如易科罰金之折算標準；其判決時之認事用法固無違誤
    ，量刑亦屬妥適；惟被告本件提供真實姓名、年籍不詳之成
    年人，並遭轉交詐欺集團成員使用之系爭銀行帳戶存摺等物
    ，除據原審判決所認定之乙○○因受騙而匯款至系爭帳戶之
    事實外，尚另有丙○○亦遭詐騙而匯款至系爭帳戶，而此部
    分事實業經檢察官於本院審理中移送併案審理，復與聲請簡
    易判決處刑部分具有想像競合犯之裁判上一罪關係，本院自
    應一併審理，已如前述；然原審判決就此部分，因未及審酌
    ，仍容有未恰，是上訴人即被告否認犯行提起上訴，固無理
    由，然原審判決既存有上開瑕疵，仍應由本院合議庭予以撤
    銷改判。
(三)、茲審酌被告提供帳戶與人使用，所為已影響社會正常交易安
    全，增加被害人尋求救濟之困難，並使犯罪之追查趨於複雜
    ，而被告幫助詐騙被害人丙○○部分，共計21,000元之損害
    ，固經日盛商銀於97年11月24日將被告前揭警示帳戶結清，
    並於97年11月26日依該行警示戶返還作業匯款21,000元予丙○○，此有日盛商銀97年12月15日日銀字第0972O00078320
    號函及其所附該帳戶交易明細在卷可考，然斟酌被告犯後否
    認犯行之態度，且迄未賠償被害人乙○○所受損失，兼衡其
    生活狀況、智識程度等一切情狀，茲改處如主文第二項所示
    之刑，並諭知如易科罰金之折算標準，以示儆懲。
據上論斷，應依刑事訴訟法第455 條之1 第1 項、第3 項、第36
9 條第1 項前段、第364 條、第299 條第1 項前段，刑法第30條
第1 項前段、第2 項、第339 條第1 項、第55條、第41條第1 項
前段，刑法施行法第1 條之1 ，判決如主文。
本案經檢察官郭季青到庭執行職務。
中    華    民    國    98    年    5     月    26    日
             刑事第十六庭  審判長 法  官   許必奇
                                  法  官   鄧雅心
                                  法  官   陳明偉
以上正本證明與原本無異
本件不得上訴
                                  書記官   陳玉心
中    華    民    國    98    年    5     月    26    日
附錄本案論罪科刑法條全文：
刑法第339條
意圖為自己或第三人不法之所有，以詐術使人將本人或第三人之
物交付者，處5 年以下有期徒刑、拘役或科或併科1 千元以下罰
金。
以前項方法得財產上不法之利益或使第三人得之者，亦同。
前二項之未遂犯罰之。


司法院資訊處製作；財團法人民間司法改革基金會備份。
